臺灣雲林地方法院民事判決　　　　　　　　96年度訴字第27號
原　　　告　丁○○
　　　　　　乙○○
上二人共同
訴訟代理人　丙○○○
被　　　告　甲○○
　　　　　　戊○○
上列當事人間請求撤銷契約等事件，本院於民國96年3月9日言詞
辯論終結，判決如下：
    主  文
被告甲○○與戊○○間於民國九十五年一月十一日就坐落雲林縣
虎尾鎮○○○段二三四之三地號、面積四二九平方公尺，權利範
圍二分之一，所為贈與行為與所有權移轉登記行為，應予撤銷。
被告戊○○應將前項不動產經雲林縣虎尾地政事務所於民國九十
五年一月二十五日登記以贈與為原因之所有權移轉登記予以塗銷
。
訴訟費用由被告負擔。
    事實及理由
一、原告主張：緣原告乙○○及被告甲○○分別為原告丁○○之
    長子及次子。被告甲○○因積欠原告丁○○自民國94年5 月
    1 日起算每月新台幣（下同）2,000 元之扶養費，及另積欠
    原告乙○○過去15年來，為被告甲○○扶養丁○○所支出之
    扶養費用36萬元，經原告二人對於被告甲○○提起給付扶養
    費之訴訟，業經本院95年度家訴字第7 號、臺灣高等法院台
    南分院95年度家上易字第9 號判決原告二人勝訴確定。詎被
    告甲○○竟於95年1 月11日，將其所有坐落雲林縣虎尾鎮○○○段234-3 地號土地、面積429 平方公尺，權利範圍二分
    之一（下稱系爭土地），以贈與方式移轉所有權予被告戊○○，並於同年1 月25日辦妥所有權移轉登記。被告甲○○所
    為贈與行為顯然有害原告之債權，為此，爰依民法第244 條
    規定，請求撤銷被告二人間就系爭土地所為贈與之債權行為
    及所有權移轉登記之物權行為，並請求被告戊○○塗銷以贈
    與為原因所為之所有權移轉登記等語。
    並聲明：如主文所示。
二、被告戊○○則以：被告戊○○與甲○○於94年2 月21日簽訂
    離婚協議書，約定由甲○○提供系爭土地及未保存登記建物
    作為離婚之補償，以贈與為原因辦理所有權移轉登記與被告
    戊○○，嗣由被告戊○○向農會辦理抵押貸款200 萬元予被
    告甲○○。是被告二人間將系爭土地所為之移轉登記乃為有
    償贈與行為，並非無償贈與。且被告戊○○與原告二人間，
    並無債權債務關係存在等語，資為抗辯。
    被告甲○○則以：被告二人為贈與行為時，原告二人對於被
    告甲○○之債權尚未發生，自不得依民法第244 條規定主張
    撤銷被告二人間之贈與行為。且被告甲○○所為贈與，並非
    無條件之贈與，被告二人簽訂離婚協議書時約定，被告甲○○將土地移轉登記與被告戊○○，由被告戊○○給付被告甲○○180 萬元，是被告二人所為贈與，係有償贈與，原告就
    被告二人為有償贈與行為時，是否明知有損害原告之權利，
    並未舉證證明，實則，被告甲○○所為贈與，乃係履行贈與
    之債務，並不構成有害債權，原告起訴請求撤銷被告二人間
    之贈與行為及塗銷所有權移轉登記，為無理由等語，資為抗
    辯。
    並均聲明：請求駁回原告之訴，訴訟費用由原告負擔。
三、兩造不爭執之事實：
  (一)系爭土地於95年1 月25日，由被告甲○○以夫妻贈與為原因
    ，移轉登記為被告戊○○所有。
  (二)被告二人原為夫妻，嗣於95年1 月25日向虎尾戶政事務所辦
    理離婚登記完畢。
  (三)被告甲○○因給付扶養費事件，經本院95年度家訴字第7 號
    、臺灣高等法院台南分院95年度家上易字第9 號判決應給付
    原告丁○○自94年5 月1 日起至原告丁○○或被告甲○○逝
    世之日止，每月2,000 元之扶養費，另應給付原告乙○○36
    萬元，及自94年5 月21日起至清償日止，按年息百分之五計
    算之利息確定。
四、得心證之理由：
    本件之爭點厥在於被告二人為贈與行為，原告之債權是否已
    經存在？被告二人就系爭土地以贈與為原因所辦理之所有權
    移轉登記，是否為無償行為？是否有害及原告之債權？原告
    以被告二人所為贈與行為有害原告之債權，請求塗銷系爭土
    地之所有權移轉登記，有無理由？經查：
  (一)原告主張被告甲○○積欠原告丁○○自94年5 月1 日起算每
    月2,000 元之扶養費，另積欠原告乙○○過去15年來，為被
    告甲○○扶養原告丁○○所支出之扶養費36萬元，詎被告甲○○於95年1 月11日，竟將系爭土地以贈與為原因辦理所有
    權移轉登記予被告戊○○，並於同年1 月25日辦妥所有權移
    轉登記等情，業據原告提出本院95年度家訴字第7 號、臺灣
    高等法院台南分院95年度家上易字第9 號判決書暨確定證明
    書及土地登記第二類謄本為證，復為被告所不爭執，顯見被
    告甲○○於95年1 月間將系爭土地贈與被告戊○○時，原告
    二人對被告甲○○之扶養費債權雖尚未經判決勝訴確定，但
    原告二人對於被告甲○○確實已有扶養費之債權存在，應堪
    認定。是被告甲○○辯稱：被告為贈與行為時，原告之債權
    尚未成立云云，自不足採。
  (二)被告甲○○於95年1 月11日向雲林縣虎尾地政事務所申請，
    將系爭土地以夫妻贈與為原因，辦理所有權移轉登記予被告
    戊○○，經雲林縣虎尾地政事務所收件後，於95年1 月25日
    辦理所有權移轉登記完畢，業經本院依職權向雲林縣虎尾地
    政事務所調取系爭土地辦理所有權移轉登記之相關申請文件
    核閱屬實，堪認被告甲○○確係以夫妻贈與為原因，將系爭
    土地之所有權移轉登記與被告戊○○。按贈與，係當事人一
    方以自己之財產，為無償給與他方之意思表示，經他方允受
    而生效力，民法第406 條規定甚明。是贈與為無償行為，應
    無疑義。至被告辯稱：系爭土地係被告二人離婚後，由被告
    甲○○所提供予被告戊○○之補償，被告戊○○並向農會貸
    款200 萬元予被告甲○○，是被告二人間就系爭土地所為之
    移轉登記為有償贈與行為，並非無償贈與云云。然查：(1)被
    告二人所辯，顯與被告二人就系爭土地向雲林縣虎尾地政事
    務所辦理登記申請時，以贈與為原因請求辦理所有權移轉登
    記等情不符，要難遽予採信。(2)況被告戊○○雖曾向農會貸
    款200 萬元交付被告甲○○，惟被告戊○○係以坐落雲林縣
    虎尾鎮○○○段2229地號土地向農會辦理貸款200 萬元，為
    被告二人所不爭執，被告戊○○既係以其他土地貸款200 萬
    元交予甲○○，自與系爭土地之移轉登記是否屬有償行為無
    涉，要難以被告戊○○提供他筆土地辦理貸款，借款與被告
    甲○○，進而認定被告二人就系爭土地所為移轉登記行為，
    即屬有償行為。綜上，被告二人所辯，均不足採。
  (三)按債務人所為之無償行為，有害及債權者，債權人得聲請法
    院撤銷之。債權人依第1 項之規定聲請法院撤銷時，得並聲
    請命受益人回復原狀，民法第244 條第1 項、第4 項定有明
    文。又債權人之債權，因債務人之行為，致有履行不能或困
    難之情形者，即應認為有損害於債權人之權利（參照最高法
    院45年度台上字第1316號判例）。查被告二人間之夫妻贈與
    行為，已致被告甲○○名下別無其他財產足供擔保清償原告
    之債務，是被告甲○○、戊○○二人間就系爭土地所為贈與
    及移轉所有權之行為，顯已造成被告甲○○之債務履行不能
    或履行困難而損及原告之債權，且非僅有害於以給付特定物
    為標的之債權。又被告甲○○、戊○○二人間之贈與行為登
    記日期為95年1 月25日，原告於知悉上開無償贈與情事後，
    已於96年1 月4 日向本院提起訴訟，有土地登記謄本及起訴
    狀在卷可稽，原告提起本件訴訟，顯未逾一年之除斥期間，
    其行使撤銷權，於法自無不合。從而，原告依民法第244 條
    第1 項規定，請求本院撤銷被告甲○○、戊○○二人間就系
    爭土地所為贈與之債權行為及所有權移轉登記之物權行為，
    並塗銷被告戊○○就系爭土地所為之移轉登記，自屬於法有
    據。
  (四)綜上所述，原告依民法第244 條第1 項及第4 項之規定，請
    求撤銷被告二人間就系爭土地所為夫妻贈與行為（包括債權
    契約及物權行為），並請求被告戊○○將系爭土地於95年1
    月25日，經雲林縣虎尾地政事務所以贈與為原因所為之所有
    權移轉登記，予以塗銷，為有理由，應予准許。
五、訴訟費用負擔之依據：民事訴訟法第85條第1 項前段、第78
    條。
中　　華　　民　　國　　96　　年　　3 　　月　　23　　日
                  民事第二庭    法  官  冷明珍
以上正本係照原本作成
如對本判決上訴，須於判決送達後20日內向本院提出上訴狀
中　　華　　民　　國　　96　　年　　3 　　月　　23　　日
                                書記官　林美鳳
